【裁判字號】    98,易,1677
【裁判日期】    990723
【裁判案由】    妨害電腦使用
【裁判全文】
臺灣臺北地方法院刑事判決              98年度易字第1677號
公  訴  人  臺灣臺北地方法院檢察署檢察官
被      告  庚○○
被      告  己○○
上列被告因妨害電腦使用案件，經檢察官聲請簡易判決處刑（97
年度偵字第18871 號），本院認不宜簡易判決處刑（98年度簡字
第2351號），改依通常訴訟程序審理並判決如下：
    主  文
庚○○、己○○均無罪。
    理  由
一、聲請簡易判決處刑意旨略以：被告庚○○與己○○共同意圖
    為自己不法所有之犯意聯絡，由黃上豪（所涉幫助詐欺之犯
    行，已經本院97年度簡字第2131號判處有期徒刑4 月確定，
    此部分經公訴人另為不起訴處分）提供其所申辦之中國信託
    商業銀行正義分行帳號000000000000號帳戶，供庚○○及己○○詐騙使用，己○○於民國97年3 月22日下午3 時12分至
    同年月25日下午2 時7 分許，在其臺北市○○區○○街29巷
    24 號4樓之住處，以其向中華電信股份有限公司（下稱中華
    電信公司）所租用之網路線上網（IP位址為118.168.78.239
    ），盜用戊○○於雅虎奇摩股份有限公司（下稱雅虎公司）
    申請之網路拍賣網站賣家帳號ak47s.5302.8604 （妨害電腦
    使用罪嫌部分，已經公訴人另為不起訴處分），以該帳號於
    雅虎公司拍賣網頁上刊登拍賣「純芬蘭NOKIA N95 」手機為
    幌，致不知情之買家甲○○陷於錯誤，於97年3 月25日以新
    臺幣（下同）11,000元出價得標，並依己○○指示將上開款
    項匯至黃上豪上開帳戶內，嗣庚○○於97年3 月24日，在其
    於臺北縣蘆洲市○○路224 巷46弄24之2 號7 樓住處，以其
    母王秀美前向中華電信公司所申請之網路線上網（IP位址為
    118.167.132.206 ），亦在網路上盜用戊○○於上開網路拍
    賣網站賣家帳號（所涉妨害電腦使用罪嫌部分，已經公訴人
    另為不起訴處分），以該帳號於雅虎公司拍賣網頁上刊登拍
    賣「王建民STEINER 簽名球衣」為幌，引誘不特定之買家上
    網競標，致乙○○陷於錯誤，於97年3 月27日以7,000 元得
    標，並經庚○○通知將7,000 元匯入黃上豪上開帳戶內，惟
    黃上豪上開帳戶斯時已被列為警示帳戶而未得逞，始查悉上
    情。綜上，因認被告己○○所為，係犯刑法第339 條第1 項
    詐欺取財罪嫌；被告庚○○所為，係犯刑法第339 條第3 項
    、第1 項之詐欺取財未遂罪嫌等語。
二、按犯罪事實應依證據認定之，無證據不得推定其犯罪事實；
    而不能證明被告犯罪者，應諭知無罪之判決，刑事訴訟法第
    154 條第2 項、第301 條第1 項分別定有明文。又事實之認
    定，應憑證據，如未能發現相當證據，或證據不足以證明，
    自不能以推測或擬制之方法，為裁判基礎；且認定犯罪事實
    所憑之證據，雖不以直接證據為限，間接證據亦包括在內，
    然而無論直接證據或間接證據，其為訴訟上之證明，須於通
    常一般之人均不致有所懷疑，而得確信其為真實之程度者，
    始得據為有罪之認定，倘其證明尚未達到此一程度，而有合
    理之懷疑存在而無從使事實審法院得有罪之確信時，即應由
    法院為諭知被告無罪之判決，亦經最高法院40年台上字第86
    號、76年度台上字第4986號著有判例意旨可資參照。
三、本件公訴意旨認被告二人涉犯詐欺取財罪嫌，無非係以證人
    乙○○、戊○○之證述、被告二人之供述、雅虎奇摩拍賣得
    標網頁9 紙、帳號ak47s.5302.8604 帳號申辦人資料暨登入
    IP紀錄資料及中華電信數據CRIS查詢單結果檔列印資料2 紙
    等件資為論據。而經本院訊問後，被告己○○雖坦承：伊於
    97年3 月間承租臺北市○○區○○街29巷24號4 樓作為住處
    ，並向中華電信公司租用HINET 光世代經濟型光纖上網服務
    （IP位址為118.168.78.239）等情，被告庚○○雖坦承：伊
    之母親王秀美向中華電信公司所申請之上網服務（IP位址為
    118.167.132.206 ），平時均係伊上網使用等情，惟均堅詞
    否認有何公訴意旨所指之犯行。被告己○○辯稱：檢察官單
    憑IP起訴伊詐欺，但是很多證據證明伊有正當職業，案發時
    間伊又在上班，伊對於電信業並不具專業，伊之前上網為固
    定IP，後來變成光纖時改成浮動IP，難保該IP不會有其他人
    使用等語；被告庚○○則辯稱：伊並沒有幫助詐欺，伊當時
    會玩線上遊戲天堂，所以會掛網在線上，因為伊有一些裝配
    ，一直掛網比較會有人向伊購買，是否因此遭植入木馬程式
    而被盜用，伊並不清楚等語。
四、經查：
  (一)被告己○○於97年3 月間承租臺北市○○區○○街29巷24號
    4 樓作為住處，並向中華電信公司租用HINET 光世代經濟型
    光纖上網服務，用戶編號為HN00000000號，有人於97年3 月
    22日下午2 時12分至同年月22日下午3 時50分許，使用當時
    中華電信分配與被告己○○所申請用戶編號HN00000000之IP
    位址（118.168.78.239）連線上網，並盜用案外人戊○○於
    雅虎奇摩申請之網路拍賣網站賣家帳號ak47s.5302.8604 ，
    以該帳號於雅虎公司拍賣網頁上刊登拍賣「純芬蘭NOKIAN95
    」手機為幌，致不知情之買家甲○○陷於錯誤，於97年3 月
    25日以11,000元出價得標，並依該人之指示將上開款項匯至
    黃上豪帳戶內等情，業據被告己○○於警詢、偵訊及本院審
    理時均坦承不諱，核與證人戊○○於警詢、偵訊時（偵卷第
    9-13、105 頁）、證人即同樣賃居於上址之丁○○於本院審
    理時（本院卷第154 頁）證述之情節相符，並有網頁列印資
    料（偵卷第38、40頁）、通聯調閱查詢單、IP上網紀錄、中
    華電信數據CRIS查詢單結果檔（偵卷第47-63 頁）在卷可證
    ，而經本院依職權行專家諮詢，將全部卷證函送內政部警政
    署刑事警察局鑑定結果，該局99年3 月30日函覆亦表示：「
    所謂固定IP（網路位址）乃使用者與網路服務公司約定，每
    次使用該公司網路服務時皆分配到固定同一個IP，在用戶與
    該公司合約期間內該IP不會分配給其他人；浮動IP，則是依
    當時該公司未被使用的IP任意分配，而不會取得固定同一個
    IP稱之浮動。無論固定或浮動IP，網路服務業者皆會紀錄該
    IP於某時段分配給某用戶使用，因此皆可連結特定人，並無
    浮動IP無法作為電磁紀錄之疑慮。依據來函檢附偵查卷宗內
    之拍賣網頁及IP紀錄資料，可確知該拍賣帳號確實由被告所
    申請之用戶IP連接該拍賣網站進行拍賣資料登錄（本院卷第
    182 頁），此部分事實堪以認定。
  (二)被告庚○○之母王秀美向中華電信公司所租用之HINET 光世
    代經濟型上網服務，用戶編號為HN00000000號，有人於97年
    3 月24日下午2 時8 分至5 時30分，使用當時中華電信分配
    與被告庚○○所申請用戶編號HN00000000之IP位址118.167.
    132.206 連線上網，並在網路上盜用戊○○於上開網路拍賣
    網站賣家帳號，以該帳號於雅虎公司拍賣網頁上刊登拍賣「
    王建民STEINER 簽名球衣」為幌，引誘不特定之買家上網競
    標，致被害人乙○○陷於錯誤，於97年3 月27日以7,000 元
    得標，並經人通知將7,000 元匯入黃上豪上開帳戶內，因黃
    上豪上開帳戶斯時已被列為警示帳戶而未得逞等情，業據被
    告於警詢、偵訊及本院審理時均坦承不諱，核與證人戊○○
    於警詢、偵訊時（偵卷第9-13、105 頁）、證人即被害人乙○○於警詢時（偵卷第14、15頁）證述之情節相符，並有網
    頁列印資料（偵卷第39頁）、通聯調閱查詢單、IP上網紀錄
    、中華電信數據CRIS查詢單結果檔（偵卷第47-63 頁）、內
    政部警政署刑事警察局99年3 月30日函文（本院卷第182 頁
    ）等件在卷可證，此部分事實堪以認定。
  (三)經本院依職權行專家諮詢，將全部卷證函送內政部警政署刑
    事警察局鑑定結果，該局99年3 月30日函覆表示：「依本案
    例所描述情況，除被告電腦中木馬程式外（入侵者遠端操控
    被告電腦進行拍賣行為），他人應無法於其他處所以被告所
    申請之網路接取服務上網，因此任何的網路存取勢必經被告
    家中連接網路之電腦所為。論及假IP，該作法須於非常特定
    的環境中，以本案被告（庚○○）網路連接情況，應只有網
    路業者機房員工才有可能盜用之，再者使用拍賣帳戶之時段
    被告宣稱其電腦均處於開機上網狀態，此條件下，該IP已被
    被告電腦佔用，業者機房員工亦無法使用該IP」（本院卷第
    182 頁）。而證人即刑事警察局鑑定人員丙○○亦於本院審
    理時結證稱：「（問：就本案你看過相關卷證資料，被告的
    電腦有無可能中了木馬程式而被他人上網冒用、冒名而使用
    網拍？）電腦有無中木馬程式無法從卷證看出，如果要知道
    有無中了木馬程式，要於案發後短時間內將被告的電腦儘速
    扣押送鑑驗。（問：本案案發時間是在97年3 月24日，現在
    再將被告庚○○的電腦扣案送貴局去鑑驗，有無辦法確認有
    無中木馬程式？）從我們的實務經驗來看，現在木馬程式非
    常猖獗，可能案發時間沒有中木馬程式，但是之後有無中我
    們也不知道，所以我們無法還原當時狀態，且被告的電腦可
    能在這期間也重新安裝了。（問：即便被告庚○○說他的電
    腦在這段期間都沒有重新安裝，還是無法鑑驗，是否如此？
    ）即便他沒有重新安裝，我們卻還是要重新鑑驗的話，我們
    也無法保證鑑驗出來是否如被告當時的電腦，故認為信度及
    效度都有問題。（問：有所謂的假IP情況，請說明何謂假IP
    ？如何造成假IP？）基本上假IP的定義很模糊，我們有好幾
    個定義，我從我判斷法院要問的定義來講，基本上假藉別人
    的IP上網，此情形如函覆一樣，就是網際網路的員工才有可
    能在機房作假IP冒用的行為。（問：本件庚○○的電腦部分
    ，有無可能是被製造假IP而冒用他的名義上網之情形？）這
    是有可能的，不過這個時間我們就是要去看網路業者員工的
    操守之類的，依照被告的案例，有可能是機房的員工來作這
    件事情，不然其他情形是不可能的，這是針對假IP的假設而
    言。（問：你的函復二、(二)裡面提到說，該IP已經被被告的
    電腦佔用，業者機房的員工亦無法使用該IP，與你剛剛所言
    似乎有些不同？）就是說基本上如果說我們在搭配卷證上面
    的描述，也就是拍賣帳號使用的那些時段，被告庚○○說他
    的電腦都處於開機的狀態，這是被告說的，如是這樣的情形
    ，被告的電腦已經佔用了這個IP，這樣的話，即便是機房的
    員工也無法使用這個IP。（問：何謂木馬程式？他對於上網
    所建立的相關訊息，包含IP位置，有何妨害？）木馬程式定
    義是惡意程式的一環，最主要木馬程式的功能，就是種植木
    馬的駭客可以透過連結木馬程式的方式，對於被入侵的電腦
    進行操縱，妨害的部分很有可能就是駭客從他的電腦連結入
    被害人的電腦，有點類似是跳板，而進行惡意的行為，他的
    行為就會被認為是被害人的IP所為。（問：所以說被植入木
    馬程式的電腦，會被駭客利用作為進行惡意行為，顯示的IP
    均為該被植入木馬程式電腦所存在的IP位址？）沒錯（問：
    所以即使不存在所謂不肖網路業者機房員工竄改IP的情形，
    也就是在這段上網時間之內，已經由電腦的實際使用人，上
    網而佔據了IP位址導致不肖網路業者機房員工無法竄改IP，
    但仍有可能出現該電腦遭植入木馬程式而被駭客利用顯現IP
    ，但事實上並非該電腦使用者自己所為的惡意行為，是否有
    此情形？）是。（問：如果本件二名被告之電腦確實在97年
    3 月間即本件犯行發生時，已遭人植入木馬程式，則是否代
    表如果現今勘驗扣案電腦，仍然可以發現木馬程式之存在？
    換句話說，是否代表一旦97年3 月間遭植入木馬程式，即無
    因掃毒或駭客自行撤離的可能原因，而導致木馬程式不復存
    在？）如果被告沒有掃毒或是駭客自行撤離或是被告自行重
    新安裝系統的話，則木馬程式會繼續存在，但有上述原因之
    一的話，則無法鑑驗出木馬程式。（問：你剛剛有回答過，
    依照你之前鑑驗的結果，可以認為庚○○之IP位址，並非不
    肖網路業者系統員工盜用IP所致，而是庚○○自行上網而顯
    現之IP，但此種情形可否排除庚○○之電腦係因木馬程式而
    遭人操控進行惡意行為，故顯現其IP之可能性？）沒有辦法
    排除，遭植入木馬程式可能是有的。」等語（本院卷第121-
    123 頁）。綜此，由內政部警政署刑事警察局之函覆及證人
    丙○○之證稱，本件上網盜用戊○○拍賣網站賣家帳戶所顯
    現之IP，不能排除係因被告二人之電腦中木馬程式而遭人操
    控進行惡意行為，故顯現其等IP之可能性，則被告二人是否
    有公訴意旨所指之犯行，即非無疑。
  (四)查證人丁○○業於本院審理時結證稱：「（問：跟己○○有
    無住在一起？）我現在住的算是雅房即上述華西街址，己○○住在我隔壁。己○○已經搬出去一年多了，己○○約住在
    那邊有2 到3 年時間。（問：你的意思是說你們是各住一雅
    房？）算是一層樓有隔間，我們各住雅房，但是共用衛浴。
    （問：己○○的雅房裡面有無上網的電腦設備？）裝機是裝
    在他的房間，ADSL也是裝在他的房間。（問：請說明你們那
    一層的ADSL的裝設情形？）那一條ADSL是己○○申請的，至
    於其他人有無另外申請我不知道。（問：你有無跟己○○共
    用ADSL？）我算是用分享器，分享己○○的資源，我是浮動
    的IP。（問：除了你，還有何人分享己○○的網路？）我們
    那層有隔四間，其他二人還有用，即是我們有4 人共用網路
    。（問：己○○住在那邊的期間，有無聽說過他的IP被盜用
    情形？）據我所知己○○的電腦沒有安裝防毒系統，後來有
    聽說他有使用一些文件中毒了，後來己○○有使用防毒軟體
    ，之後他好像也有中毒木馬程式。（問：你們在前面所言之
    華西街之其他二位房客是否知悉？）不熟，但是該二人是同
    事，一男一女，姓名我也不清楚，也很少遇到。（問：對於
    IP的部分是否瞭解？）之前己○○使用8MA 的，中華電信是
    給被告固定三個IP使用，但是被告後來是改用光纖，所以中
    華電信就改成浮動IP」等語（本院卷第154-155 頁）。綜此
    ，被告己○○所申請使用編號HN00000000之光纖上網服務，
    既與其他房客以分享器共同使用，亦即其他房客以分享器使
    用該網路帳戶時，亦會被歸類為網路帳戶申請人即被告己○○使用，況被告己○○之電腦確曾中木馬程式，亦經證人丁○○證述屬實，即可能遭人操控進行惡意行為，故顯現其等
    IP 之 可能性，則公訴意旨所指被告己○○以該網路帳戶取
    得IP位址118.168.78.239連線上網，並盜用案外人戊○○之
    拍賣帳戶用以詐騙被害人甲○○，是否確係被告己○○所為
    ，即非無疑。
  (五)查IP位址118.168.78.239於97年3 月22日下午2 時15分至2
    時25分止，係分配與被告己○○所申設之網路上網服務帳戶
    （編號為HN00000000），該帳戶為HINET 光世代經濟型光纖
    上網服務，其登入時間為97年3 月19日下午8 時17分，登出
    時間為97年3 月23日上午4 時27分等情，此有中華電信數據
    CRIS查詢單結果檔在卷可證（偵卷第62頁）。而經本院依職
    權函詢結果，中華電信公司亦函覆表示：「經查該用戶（HN
    00000000）於97年3 月22日所使用上網服務為『HINET 光世
    代經濟型』，其上網方式為用戶端透過PPPoE 通信協定連線
    ，且須經帳號密碼驗證程序，並於驗證成功後動態取得IP上
    網，用戶每次連線IP可能不同」，此有該公司回覆單在卷可
    佐（本院卷第143 頁）。又被告己○○於97年3 月間任職於
    東京都保全股份有限公司（下稱東京都公司），經東京都公
    司派駐於中華電信公司北區分公司，97年3 月19、20、21、
    21日均擔任早班（上午7 時至下午3 時）工作，同年月22日
    則擔任晚班（下午11時至翌日上午7 時）工作等情，亦有東
    京都公司98年9 月11日函文檢附實際值勤排班表與警衛值勤
    日報表（本院卷第49-62 頁）、中華電信公司98年9 月11日
    函文檢附安全維護不定期檢查表與信義警衛隊分隊值勤日誌
    （本院卷第63-80 頁）等件在卷可佐。另證人即被告己○○
    擔任保全工作之同事謝賴汶，亦於本院審理時結證稱：伊係
    上星期二至星期日之班，被告己○○係上星期一至星期五之
    班，如果伊休假均由被告己○○代班，在伊等上班之時間，
    並不可離開去使用電腦等語（本院卷第155-156 頁）。綜此
    ，被告己○○於97年3 月19日下午8 時20分上網後，經分配
    而取得IP118.168.78.239後，既直至同年月23日上午4 時27
    分始登出，顯見被告己○○之電腦在此時間內均處於上網之
    狀態，而被告己○○在此上網時間確有經東京都公司派駐在
    中華電信公司擔任警衛工作之情事，則97年3 月22日下午2
    時15分至2 時25分止以被告己○○上網取得之IP，盜用案外
    人戊○○之拍賣帳戶用以詐騙被害人甲○○，是否確係被告
    己○○所為，亦非無疑。
  (六)公訴意旨雖以被告庚○○前後供述不一，且未能提出積極證
    據證明有其他人盜用其IP，顯見被告庚○○犯行明確云云。
    惟查，按被告否認犯罪事實所持辯解縱使不能成立，除非有
    確實證據足以證明對於被告犯罪已無合理之懷疑外，不能遽
    為有罪之認定，刑事訴訟法規定被告有緘默權，被告基於「
    不自證己罪原則」，既無供述之義務，亦無真實陳述之義務
    ，同時亦不負自證清白之責任，不能因被告未能提出證據資
    料證明其無罪，即認定其有罪。至法院審理刑事案件，檢察
    官之地位與民事原告地位相當，對於控訴被告犯罪事實的證
    明責任，自包括提出證據的責任與使審理事實之法院相信被
    告有犯罪事實的心證責任，必須使法院無合理之懷疑，始得
    認定被告有罪。被告庚○○雖於警詢時供稱本件係案外人施
    榮展所作（偵卷第4 頁），然其後業於偵訊時供稱：「（問
    ：為何在警詢中稱是施榮展作的？）警察叫我一定要找一個
    人，但是確實不是他，因為那是詐騙集團在同一天登錄作的
    ，施榮展說他和他女朋友都不會電腦」等語（偵卷第110 頁
    ），嗣後於本院審理時則始終供述一致。至伊於本院審理時
    雖聲請傳喚證人廖元溥到庭作證，用以證明案發當時伊確曾
    與廖元溥共同工作云云，惟經證人廖元溥在本院審理時之證
    稱（本院卷第125 頁），被告庚○○根本搞錯案發之年份，
    而無法為被告有利認定之依據，卻足以證明被告庚○○之粗
    心，尚不得據此為不利於被告庚○○之認定。又IP位址118.
    167.132.206 於97年3 月22日下午2 時8 分至5 時30分止，
    係分配與被告庚○○之母王秀美所申設之網路上網服務帳戶
    （編號為HN00000000），該帳戶為HINET 光世代經濟型光纖
    上網服務，其登入時間為97年3 月22日上午4 時47分，登出
    時間為97年3 月25日上午2 時4 分等情，此有中華電信數據
    CRIS查詢單結果檔在卷可證（偵卷第63頁），核與被告庚○○辯稱：「伊當時會玩線上遊戲天堂，所以會掛網在線上，
    因為伊有一些裝配，一直掛網比較會有人向伊購買」之情節
    相符，則被告庚○○長期上網之情形即與被告己○○之情形
    相符。況本件上網盜用戊○○拍賣網站賣家帳戶所顯現之IP
    ，不能排除係因被告庚○○之電腦中木馬程式而遭人操控進
    行惡意行為，故顯現其等IP之可能性，亦已如前述，參照前
    述說明所示，自不能因被告庚○○未能提出積極證據證明有
    其他人盜用伊之IP之情形，即謂被告庚○○有公訴意旨所指
    之犯行。
五、綜上所述，本件上網盜用戊○○拍賣網站賣家帳戶所顯現之
    IP，雖係中華電信公司當時分配與被告二人上網時之浮動IP
    ，但不能排除係因被告二人之電腦中木馬程式而遭人操控進
    行惡意行為，遂顯現其等IP之可能性，本件即有合理懷疑存
    在，則公訴人所舉之證據，即無法證明被告二人確有詐欺取
    財之犯行。本院對於卷內訴訟資料經逐一剖析，參互審酌，
    尚無從獲得有罪之心證，參照前開法律規定及判例意旨所示
    ，應諭知被告二人無罪之判決，以示慎斷。
據上論斷，應依刑事訴訟法第452 條、第301 條第1 項，判決如
主文。
本案經檢察官葉芳秀到庭執行職務。
中    華    民    國    99    年    7     月    23    日
                  刑事第六庭  審判長法  官 張永宏
                                    法  官 雷淑雯
                                    法  官 林孟皇
本正本證明與原本無異。
如不服本判決應於收受送達後10日內向本院提出上訴書狀，並應
敘述具體理由；其未敘述上訴理由者，應於上訴期間屆滿後20日
內向本院補提理由書（均須按他造當事人之人數附繕）「切勿逕
送上級法院」。
                                    書記官  楊雅鈞
中    華    民    國    99    年    7     月    23    日

司法院資訊處製作；財團法人民間司法改革基金會備份。
